【裁判字號】    95,訴,3820
【裁判日期】    951120
【裁判案由】    分割共有物
【裁判全文】
臺灣臺北地方法院民事判決              95年度訴字第3820號
原      告  乙○○
兼訴訟代理
人          甲○○
被      告  丙○○○
訴訟代理人  田鴻鈞律師
上列當事人間請求分割共有物事件，本院於95年11月2日言詞辯
論終結，判決如下：
    主  文
兩造共有坐落台北市○○區○○段四八Ｏ之一地號土地，准予分
割如附圖甲所示，Ａ部分面積四四四平方公尺分歸原告甲○○所
有，Ｂ部分面積八八八平方公尺分歸原告乙○○所有，Ｃ部分面
積八八八平方公尺歸被告丙○○○所有。
原告其餘之訴駁回。
訴訟費用由被告負擔。
    事實及理由
甲、程序方面：
    本件被告固於民國95年5月4日以書狀提起反訴，惟因被告所
    提起之反訴，欠缺反訴之要件，不備起訴要件，為不合法（
    參民事訴訟法第260條第1項、第249條第1項第6款），另由
    本院以裁定駁回之，是兩造就有關反訴部分所為之陳述、攻
    擊防禦方法及所提之證據，即無再加以論述之必要，首先敘
    明。
乙、實體方面：
一、原告起訴主張：
（一）坐落台北市○○區○○段480之1地號（地目：林）面積2,
      220平方公尺土地為兩造所共有，其應有部分分別為乙○○20分之8、甲○○5分之1、丙○○○10分之4，而本件土
      地依法並無不能分割之情事，兩造既無不能分割之協議，
      亦無依物之使用目的不能分割之情形，原告為增進土地利
      用之價值，嗣於94年12月3日，先透過信義分局王聖傑警
      員欲與被告協議分割未獲回應，嗣於94年12月6日再以存
      證信函請被告共商分割事宜，經送達兩次均不在家，請其
      招領仍未獲置理。顯見兩造已無法就系爭土地分割事宜達
      成協議，為此，原告以公平正義原則，審酌各共有人應有
      部分比例及使用位置以台北市松山地政事務所土地複丈成
      果圖甲案之分割方式及位置為妥適，爰依民法第823條第l
      項、824條第2項規定提起本件訴訟。
（二）本件實應採原物分割並以台北市松山地政事務所土地複丈
      成果圖「甲案分割」最為妥適：以甲案分割得連接臨併原
      告另有之479號土地，亦是直接惟一可避免分割後零星分
      散方式。被告不應在原物分割案，另提價金分配方式，去
      變賣無市場交易、買賣無期望之保護區林地。1.地形：
      （1）可維持現有之水保以維護全區行水環扣。（2）避免
      難以重新切割地上物或檔土牆設施。2.土地價值：（1）
      土地分區使用相同為「保護區」。（2）分割後各細部土
      地皆與全區鄰地地價相同。
（三）被告辯稱勘驗測量筆錄無管制鐵柵門記載。惟按履勘本系
      爭土地現場筆錄記載（履勘筆錄第3頁第11行），法官問
      ：此地號土地進出通道為何？，原訴代答：只能從今日所
      進之鐵柵欄處進入，沒有其他通路，地號為443之l。被訴
      代答：只能從今日所見鐵柵欄進出。上述履勘筆錄明確詳
      載，況且現場地政測量員亦向法官報告，確認由本系爭土
      地進出鐵柵欄通道土地位置為443－1地號。
（四）聲明：1.兩造共有坐落台北市○○區○○段480之l地號（
      地目：林），面積2,220平方公尺土地准予分割，並以原
      物分配於兩造，其分割方法依附圖所示A部分面積分歸原
      告甲○○，B部分面積分歸原告乙○○，C部分面積分歸被
      告。2.被告應就上開分割結果協同原告辦理分割登記。
二、被告則以：
（一）本件系爭土地為林地，其惟一之進出道路為原告起訴狀附
      圖A部分，從而若依該附圖而為分割，則被告所應分得C部
      分，毫無利用價值，如原告執意分割，請准將附圖A部分
      歸被告所有，C部分歸原告所有。被告共有480地號土地，
      將A部分裁判分割予被告，係有理由。
（二）被告同意照台北市地政事務所複丈成果圖戊、己二案中任
      何一案分割，因車位均在戊、己二案C部分。
（三）依勘驗時實際之地形以觀，無論判甲至己（包括A、B）任
      一個方法，均不影響行水及水土保持之任何環保問題。
（四）若以B（即測量圖丙丁部份）方法分割，則完全和甲○○
      共有479號土地不相連接，至若以甲、乙方法（即A）分割
      ，亦只有少部份與甲○○和他人共有479號土地相鄰。
（五）勘驗測量筆錄，法官勘驗現場結果內並無「保護區及管制
      鐵柵欄（地號為443之1）之記載。」總之，雖原告主張為
      無理由或刻意增減，第仍以依法「變價分配」為最佳之途
      徑。
（六）聲明：原告之訴駁回。
三、得心證之理由：
（一）坐落台北市○○區○○段480之1地號（地目：林）面積2,
      220平方公尺土地為兩造所共有，其應有部分分別為乙○○20分之8、甲○○5分之1、丙○○○10分之4，有原告所
      提土地登記簿謄本在卷可稽，復為被告所不爭執，堪信為
      真實。
（二）按各共有人，得隨時請求分割共有物。共有物之分割，依
      共有人協議方法行之。分割之方法，不能協議決定者，法
      院得因任何共有人之聲請，命為原物分配或變賣共有物，
      以價金分配於各共有人，民法第823條第1項、第824條第
      1、2項分別定有明文。本件二造經本院定期調解而調解不
      成立，有不能協議分割方法之事實，有本院95年度北調字
      第130號卷95年3月13日調解程序筆錄可稽，則原告主張兩
      造不能協議分割而依上開規定請求分割系爭土地，即無不
      合。
（三）次按「共有人因共有物分割之方法不能協議決定，而提起
      請求分割共有物之訴，應由法院依民法第八百二十四條命
      為適當之分配，不受任何共有人主張之拘束」，「法院裁
      判分割共有物，須斟酌各共有人之利害關係，使用情形，
      共有物之性質及價值、經濟效用、符合公平經濟原則，其
      分割方法始得謂為適當。又分割共有物固不受分管契約之
      拘束，惟盡量依各共有人使用現狀定分割方法，以維持現
      狀，減少共有人所受損害，當不失為裁判分割斟酌之一種
      原則」，最高法院分別著有49年台上字第2569號判例、91
      年度台上字第805號判決可資參照。經查，系爭土地為不
      規則多邊形，部分土地有停車場使用，進入系爭土地，係
      以水泥鋪路，非一般道路，進入處有鐵柵欄管制，停車場
      後即為樹林，業經本院勘驗現場，製有勘驗筆錄，並有土
      地複丈成果圖在卷足稽。依據本院職權勘驗現場，並囑託
      台北市松山地政事務所測量系爭土地之複丈成果圖共有甲
      、乙、丙、丁、戊、己六案，原告主張依甲案、丙案分割
      ，被告主張依戊、己案分割。原告甲○○主張其所有坐落
      台北市○○段○○段479地號，應有部分四分之二土地，鄰
      近系爭土地，業據原告甲○○提出土地登記簿謄本為憑（
      見本院卷第21頁）；又甲案A部分土地上之停車場由原告
      甲○○管理，此為二造所不爭執（見本院95年11月2日言
      詞辯論筆錄，本院卷第37頁）；且依甲案分割後之土地較
      為方整，能使土地發揮較大之經濟效用，綜合上情，本院
      認依原告主張甲案分割，應屬可採。被告雖辯稱其共有坐
      落臺北市○○段○○段480地號土地亦鄰接系爭土地云云，
      惟查，被告所稱上開臺北市○○段○○段480地號亦為二造
      共有之土地，有土地登記簿足憑（見本院卷第40頁），原
      告對上開480地號土地，與被告亦有相同之利益，尚難據
      此而為有利於被告之認定。
（四）綜上所述，經審酌各共有人之意願、利害關係、使用情形
      ，共有物之性質及價值、經濟效用等，認為依原告主張之
      甲案分割方法分割，依現有之狀況而言，始得將分割後之
      土地發揮最大之經濟效用並貫徹民法第823條第1項旨在消
      滅共有狀態之立法目的，為最適當之分割方法，爰判決如
      主文所示。
四、按裁判分割共有物之訴乃形成之訴，於法院裁判確定時，各
    共有人就其分得部分依法即取得所有權，當事人之任何一造
    均得依該確定判決單獨為全體共有人申請分割登記，而土地
    登記規則第27條第4款亦規定，因法院確定判決之登記，得
    由權利人或登記名義人單獨申請之。乃本件原告除訴請裁判
    分割如附圖甲所示之共有土地外，另請判命被告應就上開分
    割結果協同原告辦理分割登記，就該部分之聲明，欠缺權利
    保護之要件，為無理由，應予駁回。
五、結論：原告之訴為一部有理由，一部無理由，依民事訴訟法
    第79條但書，判決如主文。
中    華    民    國    95    年    11    月    20    日
                  民事第二庭  法  官  吳淑惠
以上正本係照原本作成。
如對本判決上訴，須於判決送達後二十日內向本院提出上訴狀
中    華    民    國    95    年    11    月    21    日
                              書記官  蔡凱如


司法院資訊處製作；財團法人民間司法改革基金會備份。
